ACORDAO-COMPLETO-2351762

ACÓRDÃO 12509/2019 ATA 41/2019 - SEGUNDA CÂMARA

VISTOS, relatados e discutidos estes autos da Tomada de Contas Especial instaurada pelo pela Fundação Cultural Palmares do Ministério da Cultura, em desfavor do senhor Ribamar Fernandes Veleda, presidente da entidade sem fins lucrativos (sociedade religiosa) Ilê Ase Ode Onisegum.
ACORDAM os Ministros do Tribunal de Contas da União, reunidos em sessão da Segunda Câmara, ante as razões expostas pelo Relator, em:
9.1. julgar irregulares, com fundamento nos arts. 1º, inciso I, 16, inciso III, alíneas "b" e "c", 19, caput, e 23, inciso III, da Lei 8.443/1992 c/c os arts. 1º, inciso I, e 209, incisos II e III, 210 e 214, inciso III, do Regimento Interno do TCU, as contas de Ribamar Fernandes Veleda (CPF XXX.256.031-XX) e da entidade Ilê Ase Ode Onisegum (CNPJ 07.987.592/0001-26) , condenando-os, solidariamente, ao pagamento das quantias a seguir especificadas, com a fixação do prazo de quinze dias, a contar das notificações, para comprovarem, perante o Tribunal (art. 23, inciso III, alínea "a", da Lei 8.443/1992, c/c o art. 214, inciso III, alínea "a", do Regimento Interno do TCU) , o recolhimento da dívida aos cofres da Fundação Cultural Palmares, atualizada monetariamente e acrescida dos juros de mora, calculados a partir da data discriminada, até a data do recolhimento, na forma da legislação em vigor:
	Valor original (R$) 
	Data da ocorrência

	139.394,24
	11/8/2009

	51.128,96
	17/11/2009

9.2. aplicar individualmente ao senhor Ribamar Fernandes Veleda (CPF XXX.256.031-XX) e à entidade Ilê Ase Ode Onisegum (CNPJ 07.987.592/0001-26) a multa prevista no art. 57 da Lei 8.443/1992 c/c o art. 267 do Regimento Interno do TCU, no valor de R$ 20.000,00 (vinte mil reais) fixando-lhes o prazo de 15 (quinze) dias, a contar da notificação, para que comprovem perante o Tribunal (art. 23, inciso III, alínea "a", da Lei 8.443/1992, c/c o art. 214, inciso III, alínea "a", do Regimento Interno do TCU) o recolhimento da dívida aos cofres do Tesouro Nacional, atualizada monetariamente desde a data do acórdão até a do efetivo recolhimento se for paga após o vencimento, na forma da legislação em vigor;
9.3. autorizar, com fundamento no art. 26 da Lei 8.443/1992, o pagamento da dívida em até 36 (trinta e seis) parcelas mensais e consecutivas, fixando-se o vencimento da primeira em 15 (quinze) dias, a contar do recebimento da notificação, e o das demais a cada 30 (trinta) dias, devendo incidir sobre cada uma delas os encargos legais devidos, na forma prevista na legislação em vigor, sem prejuízo ao vencimento antecipado do saldo devedor em caso de não comprovação do recolhimento de qualquer parcela, conforme prevê o art. 217, § 2º, do Regimento Interno do TCU;
9.4. autorizar, desde logo, com fundamento nos art. 28, inciso II, da Lei 8.443/1992, a cobrança judicial das dívidas, caso não atendidas as notificações;
9.5. encaminhar cópia desta deliberação ao Procurador-Chefe da Procuradoria da República em Goiás, nos termos do § 3º do art. 16 da Lei 8.443/1992 c/c o § 7º do art. 209 do Regimento Interno do TCU, para adoção das medidas cabíveis.

Tomada de contas especial instaurada em virtude do a impugnação de despesas de convênio que teve por objeto a realização do projeto intitulado "Prainha - A Cultura Religiosa Associada às Políticas Públicas", que visava a abertura do calendário de atividades na Praça dos Orixás em Brasília/DF.

Segunda Câmara

Fundação Cultural Palmares.

3. Responsáveis: Ilê Ase Ode Onisegum (07.987.592/0001-26) e Ribamar Fernandes Veleda (XXX.256.031-XX).

13.1. Ministros presentes: Aroldo Cedraz (na Presidência), Augusto Nardes (Relator) e Raimundo Carreiro.
13.2. Ministro-Substituto convocado: André Luís de Carvalho.

AUGUSTO NARDES

Transcrevo a seguir, com os ajustes de forma que julgo pertinentes, instrução de mérito elaborada no âmbito da Secretaria do TCU no Estado de Goiás (Sec/GO) , cujo encaminhamento foi anuído por seu dirigente (peças 41 e 43) :
"INTRODUÇÃO
1. Cuidam os autos de tomada de contas especial instaurada pela Fundação Cultural Palmares do Ministério da Cultura, em desfavor do senhor Ribamar Fernandes Veleda, presidente da entidade sem fins lucrativos (sociedade religiosa) Ilê Ase Ode Onisegum, considerando a impugnação de despesas do Convênio FCP 703.548/2009, celebrado com aquela fundação em 31/7/2009.
HISTÓRICO 
2. O convênio, com vigência prevista para o período de 31/7/2009 a 31/1/2010, teve por objeto a realização do projeto intitulado 'Prainha - A Cultura Religiosa Associada às Políticas Públicas', que visava a abertura do calendário de atividades na Praça dos Orixás em Brasília/DF, por meio da realização do seminário 'Intolerância Religiosa e Políticas Públicas', seguido dos seguintes eventos referentes à cultura e à religiosidade afrodescendentes, previstos para se realizarem durante o exercício de 2009: 'Arraiá da Prainha', 'Festa do Caboclo', 'Festa de Cosme e Damião', 'Toque de Umbanda' e 'Semana da Consciência Negra' (peça 1, p. 85-107) .
3. Conforme disposto na cláusula segunda do termo de convênio, foram previstos R$ 300.739,24 para a execução do objeto, dos quais R$ 291.354,44 seriam repassados pelo concedente e R$ 9.385,00 corresponderiam à contrapartida - disponibilizada por meio de serviços economicamente mensuráveis, conforme plano de trabalho aprovado (peça 1, p. 86) . Os recursos federais, no montante de R$ 291.354,44, foram repassados em duas parcelas, mediante as ordens bancárias 2009OB800817, de 7/8/2009, no valor de R$ 240.225,48, e 2009OB801212, de 13/11/2009, no valor de R$ 51.128,96 (peça 1, p. 109 e 134) .
4. No exame de competência desta unidade técnica (peça 3) , após o ingresso dos autos nesta Corte de Contas, consta avaliação sobre as ocorrências relativas à gestão do convênio, bem como sobre sua respectiva responsabilização, de acordo com o teor dos pareceres produzidos pelo tomador de contas (Fundação Palmares, peça 2, p. 107-115) e pelo órgão de controle interno (peça 2, p. 120-126 e 131) . Com relação ao âmbito de responsabilização, o aludido exame pontuou a necessidade de inclusão da entidade privada pactuante do convênio junto à Fundação Palmares, em solidariedade com o seu dirigente, por incidir sobre ambos a eventual obrigação de recomporem ao erário federal os danos causados na gestão do convênio, em conformidade com o entendimento proferido no subitem 9.2.1 do Acórdão 2763/2011-TCU-Plenário - Relator: Augusto Sherman.
5. No tocante ao conteúdo material das irregularidades identificadas, assinala a instrução desta unidade técnica os divergentes posicionamentos da Fundação Cultural Palmares com relação à efetiva quantificação do débito, tendo havido manifestações pela rejeição das despesas realizadas, ora no montante de R$ 59.337,84, ora no montante de R$ 40.472,48, ora no valor total dos recursos transferidos - R$ 291.354,44. Visando, portanto, à obtenção de esclarecimentos conclusivos, principalmente com relação à execução financeira dos recursos transferidos, procedeu-se diligências junto à Fundação Palmares e ao Banco do Brasil (ofícios Secex/GO 1.407/2017 e 1.321/2017 - peças 17 e 18) , na sequência atendidas, mediante os ofícios GAB/FCP-MinC nº s 470/2017 e 486/2017 (peças 20 e 22) e Ofício Cenop/BB 2017/28318106 (peça 24) .
6. A avaliação técnica sobrevinda, no âmbito desta Corte de Contas, considerou que a indicação de débito deveria se fundamentar na planilha constante da Nota técnica 15/2017 CCONV/CGI/FCP/MinC, de 30/8/2017, na qual estão detalhados os valores aprovados e impugnados para cada meta prevista no plano de trabalho relativo ao Convênio FCP 703.548/2009 (peça 25; peça 20, p. 12-19) . Sem embargo à legitimidade de conteúdo da aludida planilha, foram nela identificados determinados equívocos de totalização, razão por que o valor correspondente ao débito passou a ser fixado no montante de R$ 220.523,20, segundo a planilha de despesas impugnadas que compõe o Anexo 2 da instrução técnica (peça 25, p. 9-14) . 
7. Antes de se deter no escrutínio das alegações de defesa apresentadas, registre-se o exame já consignado nos presentes autos quanto aos efeitos decorrentes do Acórdão 8679/2017-TCU-Segunda Câmara - Relator: Marcos Bemquerer, em especial da representação de iniciativa do Ministério Público Federal, em face de supostas irregularidades envolvendo a Fundação Cultural Palmares (TC - Processo 021.245/2016-9 - peça 23) . Alcançou-se, naquela instrução, o entendimento de que não se reúnem elementos suficientemente capazes de balizar imputação incidente sobre conduta adotada no âmbito da Fundação Cultural Palmares, no sentido de que teria sido violado o dever de apurar tempestivamente as irregularidades concernentes à execução do Convênio 703.548/2009 (peça 25, p. 3-4) .
EXAME TÉCNICO
8. O andamento processual que se seguiu à ultima instrução técnica contemplou solicitação de prorrogação de prazo para atendimento dos ofícios de citação Secex/GO 825/2018 e 829/2018, direcionados, respectivamente, ao senhor Ribamar Fernandes Veleda e à entidade Ilê Ase Ode Onisegum (peças 29-34) . Deferida dilação de prazo de 60 dias, sobrevieram aos autos as alegações de defesa dos responsáveis (peças 38 a 40) .
9. Os argumentos apresentados em ambas as alegações de defesa, de igual teor, remetem à Nota Técnica 15/2017 CCONV/CGI/FCP/MinC, de 30/8/2017 (peça 20, p. 4-19) , considerando o seu respectivo conteúdo ter sido tomado, por esta Corte de Contas, como principal subsídio técnico para a imputação de débito. Seguem, mediante tópicos discriminativos, as principais alegações produzidas pelos responsáveis, cada qual acompanhada do correspondente exame.
- Incompatibilidade entre a imputação da dívida de R$ 368.883,48, assinalada em ofício citatório, e a Nota Técnica 15/2017 CCONV/CGI/FCP/MinC de 30/8/2017, considerando que o seu teor afasta a possibilidade de rejeição total das contas (peça 38, p. 2) 
10. A imputação da dívida cominada por esta Corte segue a referida nota técnica, no sentido de consignar não a total, mas a rejeição parcial das contas. O débito histórico corresponde ao montante de R$ 220.523,20, inferior aos R$ 291.354,44 repassados pela União. O valor reportado pelos responsáveis com relação ao primeiro parágrafo dos ofícios citatórios, sobre o qual pesam suas dúvidas, reflete a atualização da dívida (peça 38, p. 2 e peças 29 e 30) .
- Desconhecimento da orientação de que não deviam ser pagas taxas bancária (peça 38, p. 2) 
11. A imputação da dívida de R$ 788,66, correspondente ao pagamento indevido de taxas bancárias, consoante assinalado na nota técnica da Fundação Palmares (peça 20, p. 5) , não foi levado em conta por este Tribunal para efeito de composição da dívida. Avaliação anterior desta unidade técnica considerou que, em não havendo rendimentos auferidos em aplicação financeira e ante a existência de uma planilha de imputação de débito que já discrimina a aplicação da totalidade dos recursos transferidos, segundo a aprovação ou impugnação de cada um dos itens de despesa previamente definidos em plano de trabalho, poderia surgir dúvidas sobre a existência de cobrança indevida de dívida no débito que se pautasse pela simples somatória entre os valores correspondentes às metas impugnadas e os valores das tarifas cobradas (peça 1, p. 101-104; peça 25, p. 9-14) .  
- Insubsistência da irregularidade relativa à ausência de aplicação dos recursos transferidos no mercado financeiro (peça 38, p. 2) 
12. Alegam os responsáveis que a irregularidade concernente à violação do art. 42, § 1º, II da Portaria Interministerial 127/2008, assinalada nas citações, não se sustenta, considerando que a norma aplicável à espécie decorre do art. 42, § 1º, I da mesma portaria, já que a caderneta de poupança é a destinação correta para a aplicação dos recursos transferidos, quando o prazo de sua gestão extrapolar a um mês.
13. A norma aplicável à espécie, realmente, é a que consubstancia o art. 42, § 1º, I da PI 127/2008, por extrapolar um mês a previsão de aplicação dos recursos conveniados. Embora se assinale a existência de uma conta poupança de titularidade da entidade conveniada, conforme informação prestada pelo Banco do Brasil, não se pode afirmar nem mesmo que esta última norma tenha sido cumprida, diante da constatação de que quase nenhum recurso foi aplicado em caderneta de poupança. A referida conta contou com um depósito de apenas R$ 5.805,56 em 4/9/2009 e que foi sacado nos dias seguintes, o que não propiciou qualquer rendimento palpável (peça 24, p. 1, 158-176) . Manifesta-se, portanto, o descumprimento do art. 42, § 1º, I da PI 127/2008.
- Inexistência da obrigação de realizar pagamento mediante crédito em conta bancária de titularidade dos fornecedores e prestadores de serviço, o que tornaria inexigível a demonstração, por via do extrato bancário, da existência de nexo causal entre a movimentação do recurso financeiro e o correspondente pagamento (peça 38, p. 3) 
14. Alegam os responsáveis que à ocasião da celebração do convênio (julho de 2009) , a Portaria Interministerial 127/2008 já vigia sob a alteração da Portaria Interministerial 342/2008, de modo que o teor do art. 50, § 2º, II passou a contemplar a possibilidade de uma conduta alternativa, verbis:
§ 2° Os atos referentes à movimentação e ao uso dos recursos a que se refere o caput serão realizados ou registrados no SICONV, observando-se os seguintes preceitos:
I - (...) movimentação mediante conta bancária específica para cada convênio ou contrato de repasse;
II - pagamentos realizados mediante crédito na conta bancária de titularidade dos fornecedores e prestadores de serviços, facultada a dispensa deste procedimento, por ato da autoridade máxima do concedente ou contratante, devendo o convenente ou contratado informar no SICONV o beneficiário final da despesa (grifo nosso) ; (alterado pela Port. n° 342, de 05/11/2008) 
15. Segundo expõem os responsáveis, a mera previsão normativa da faculdade de dispensar o procedimento de pagamento por via bancária, justificada no fato de que em muitas localidades (inclusive a da sede da entidade conveniada - Valparaíso de Goiás) não há fornecedores com contas bancárias, emprestaria base jurídica ao ato realizado de saques diretos dos recursos transferidos para fins de pagamento. 
16. O argumento é incabível, porquanto o cumprimento da condição básica ao exercício da faculdade, o ato autorizador da autoridade máxima da concedente, não foi demonstrado. Ainda que existisse, deveria o extrato bancário servir de registro para demonstração do nexo de causalidade entre o saque e o pagamento, consoante jurisprudência consubstanciada no Acórdão 9301/2017-TCU-Primeira Câmara - Relator: Benjamin Zymler (item 22 do seu voto - Ata 36/2017) . Não prospera, dessa forma, a postulação dos defendentes no sentido de se abater da dívida imposta os valores correspondentes aos saques não diretamente relacionados a pagamentos específicos ou os valores correspondentes a documentos de pagamento não vinculados a registros específicos no extrato bancário.
- Inexistência de obrigação de realizar cotação prévia (peça 38, p. 4) 
17. Os responsáveis contestam que se faziam obrigatórios procedimentos de cotação prévia para contratação de auxiliar de produção (R$ 8.000,00) , aluguel de ônibus (R$ 16.000,00) , confecção de pastas (R$ 4.500,00) e contratação de ogans e baianas (R$ 35.000,00) , diante da natureza singular dos serviços e fornecimentos requeridos e do respaldo jurídico propiciado pelo art. 46, § 1º, I e II da PI 127/2008.
18. Existe de fato a possibilidade, normativamente prevista, de que a ausência de pluralidade de opções dispense a cotação prévia de preços no Siconv (art. 46, § 1º, II) . Todavia, por estar o seu exercício expressamente condicionado à comprovação (não realizada) dos preços praticados pelos fornecedores com outros demandantes, a alegação não prospera para a contratação de ônibus e a de ogans e baianas. Com relação às despesas inferiores a R$ 8.000,00, as alegações são procedentes (art. 46, § 1º, I) . 
- Validade de execução de despesa lastreada em documento fiscal desacompanhado de autenticação de arrecadação de tributo (peça 38, p. 5) 
19. Duas notas fiscais, emitidas pela Sociedade Religiosa Ile Oxum Axe Opo Afonja Oni Xango (CNPJ 07.320.173/0001-36) , contratada para dotar os eventos conveniados de personificações de baianas e ogans, foram consideradas inválidas para efeito de legitimar a respectiva despesa, considerando não ter sido cumprido requisito expressamente consignado nas notas fiscais, ou seja, de que só podem ser consideradas válidas se estiverem acompanhadas do documento de arrecadação de tributo, no caso ISSQN (peça 40, p. 1-4) . Tais serviços correspondem às metas 1.9 e 1.13 previstas em convênio (peça 25, p. 10) .
20. Os responsáveis alegam que é incabível a exigência de demonstrativo de arrecadação tributária para efeito de validação das notas fiscais, porquanto a emitente constitui uma sociedade religiosa dotada de imunidade tributária (art. 150, VI, 'b' e § 4º da Constituição Federal) .
21. As referidas notas fiscais são discriminadas pelo órgão tributário municipal como avulsas (nº 240 de 13/9/2009 - R$ 30.000,00; e nº 241 de 14/9/2009 - R$ 5.000,00) . Ainda que não tenha se cumprido o requisito de recolhimento do imposto, impresso no documento fiscal, para efeito de sua validação formal, não é imponderado o argumento dos responsáveis no sentido de que se aplica ao caso a vedação de cobrança de imposto prevista no art. 150, VI, 'b' e § 4º da Constituição Federal. O rendimento auferido pela disponibilização para apresentação pública de personagens como baianas e ogans, em evento cultural, parece se vincular ao exercício das finalidades essenciais de uma sociedade religiosa nomeadamente ligada à cultura de matriz africana. Em consulta ao cadastro da Receita Federal, verifica-se, inclusive, a classificação da entidade como organização religiosa, com situação cadastral ativa (peça 40, p. 5) .
22. O argumento, todavia, não é suficientemente capaz de elidir o caráter irregular da despesa e, portanto, a imputação de débito. O pagamento realizado pela sociedade religiosa convenente à sociedade religiosa contratada, no total de R$ 35.000,00, não está documentado nem sob a forma de crédito bancário, como determina a PI 127/2008, e nem ao menos sob a forma de cheque nominativo, conforme se apura do extrato bancário da conta corrente (peça 24, p. 136-157 e 263-298) . Por exclusão, o conjunto de saques diretos à conta bancária, listados na Nota Técnica FCP 15/2017 de 30/8/2017, se mostra como o provável ato de origem para o pagamento das notas fiscais, o que deixa pontuada a ausência de conexão entre o recurso financeiro e a prestação do serviço (peça 22, p. 8) .
- Contradição entre a Nota Técnica FCP 15/2017 de 30/8/2017 e a Nota Técnica FCP 15/2017 de 18/5/2017, cuja consequência é a limitação da imputação de débito ao montante de R$ 48.573,30 (peça 38, p. 6) 
23. Compartilham os responsáveis solidários do entendimento de que há uma contradição entre os pareceres FCP 15/2017 de 30/8/2017 (peça 20, p. 4-19) e de 18/5/2017 (peça 20, p. 20-25) , em que o primeiro aponta débito no montante de R$ 220.523,20 (conforme retificação de totalização levada a efeito por esta unidade técnica - peça 25, p. 9-14) e o segundo aponta cumprimento de 100% das metas pactuadas em convênio. Consideram que deve prevalecer a nota técnica que assevera a execução do objeto conveniado, sem prejuízo de admitirem a obrigação de restituição de recursos no montante de R$ 48.572,66, decorrentes de condutas reconhecidamente irregulares, a saber: pagamento de tarifas bancárias (R$ 788,66) , pagamentos após a vigência do convênio (R$ 37.965,00) , encargos financeiros não pagos (R$ 6.652,00) , não aplicação parcial da contrapartida (R$ 3.167,67) .
24. Tais ocorrências foram reportadas na Nota Técnica FCP 15/2017 de 30/8/2017. No tocante ao valor das tarifas bancárias, considerou-se em instrução técnica anterior que a discriminação da aplicação da totalidade dos recursos transferidos, segundo a aprovação ou impugnação de cada um dos itens de despesa previamente definidos em plano de trabalho, não aconselharia fossem somados o referido valor aos valores impugnados, em face da possibilidade de questionamento sobre a existência de cobrança indevida. Com relação às demais despesas reportadas pelos defendentes, com exceção da que se refere à contrapartida, sua avaliação está contemplada no âmbito demonstração de débito constante da Nota Técnica FCP 15/2017 de 30/8/2017.
25. O critério utilizado para o parecer de reprovação, por sua vez, é o que determina a diferença de conteúdo entre as notas técnicas 15/2017 de 30/8/2017 (peça 20, p. 12-19) da de 18/5/2017 (peça 20, p. 20-25) . Esta última, quando foi elaborada, baseou-se, por sua vez, em nota técnica produzida no ano de 2014, quando, provavelmente, os critérios gerais para avaliação da prestação de contas de convênios não haviam consolidado, ainda, o princípio segundo o qual o cumprimento adequado da finalidade, ou seja, a efetiva consecução do objeto, é tão importante quanto o cumprimento adequado dos meios, ou seja, o estrito vínculo às rotinas administrativas e financeiras que devem viabilizar os fins.
26.  A Portaria Interministerial 127/2008, por meio do art. 50, § 2º, II, ao exigir vínculo financeiro rígido entre contratante e contratado acabou contribuindo para a conformação do conceito de 'causalidade financeira', enquanto pressuposto jurídico indispensável ao exame de regularidade dos atos de gestão, inclusive no que toca à avaliação de débito. Portanto, a Nota Técnica FCP 15/2017 de 30/8/2017, ao demonstrar posicionamento conclusivo sobre a gestão do convênio, em atendimento à requisição desta Corte, acaba inovando com o expresso condicionamento da avaliação de débito à existência de nexo causal entre os documentos de despesa e o extrato bancário (peça 20, p. 3) . Nesse aspecto, conforme visto, as alegações de defesa apresentadas não se mostraram capazes de descaracterizar a dívida.
CONCLUSÃO   
27. Os autos se referem à tomada de contas especial instaurada pela Fundação Cultural Palmares do Ministério da Cultura, em desfavor do senhor Ribamar Fernandes Veleda, presidente da entidade sem fins lucrativos (sociedade religiosa) Ilê Ase Ode Onisegum, considerando a impugnação de despesas do Convênio FCP 703.548/2009, celebrado com aquela fundação em 31/7/2009. Posteriormente, já em tramitação nesta Corte de Contas, o processo contemplou a responsabilidade solidária da sociedade religiosa conveniada.
28. Coube à instrução anterior a definição dos valores de imputação de débito, para fins de recomposição do erário federal, tendo sido indicado o montante de R$ 220.523,20, enquanto débito correspondente à impugnação de despesas irregularmente executadas durante a gestão do convênio. O quantitativo de débito está fundamentado na planilha elaborada pela Fundação Cultural Palmares, constante da Nota Técnica 15/2017 CCONV/CGI/FCP/MinC, de 30/8/2017, na qual estão detalhados os valores aprovados e impugnados para cada meta prevista no plano de trabalho relativo ao convênio (peça 20, p. 12-19) . A referida planilha, retificada do erro de totalização, se encontra compilada no Anexo 2 daquela instrução e serviu de fundamento à citação dos responsáveis (peças 25, 29 e 30) .
29. As alegações de defesa apresentadas não se mostraram capazes de descaracterizar a dívida (peças 38 e 39) . O fundamento de imputação de débito está centrado, de maneira geral, na ausência de nexo causal entre os correspondentes documentos fiscais e o extrato bancário (Acórdão 9301/2017-TCU-Primeira Câmara - Relator: Benjamin Zymler - item 22 do seu voto - Ata 36/2017) , bem como nas seguintes ocorrências específicas: ausência de comprovante de despesas referentes às metas 1.18, 1.25, 1.29, 3, 5 e 6 do plano de trabalho (subcláusulas primeira e terceira, do termo do Convênio FCP 703.548/2009) ; movimentação financeira sem se ater à obrigação de realizar pagamento mediante crédito em conta bancária (art. 50 § 2º, II da Portaria Interministerial 127/2008) . Constataram-se, adicionalmente, as seguintes irregularidades na gestão do convênio: ausência de aplicação na caderneta de poupança (art. 42, § 1º, I da Portaria Interministerial 127/2008) ; movimentação financeira após expirada a vigência do convênio (art. 39, VI da Portaria Interministerial 127/2008) ; não realização de cotação prévia com relação às despesas relativas às metas 1.9, 1.11 e 1.13 do plano de trabalho (art. 46, § 1º, II da Portaria Interministerial 127/2008) .
30. Reconhecida, portanto, a existência de outras irregularidades, as contas devem, desde logo, serem julgadas irregulares, nos termos do art. 202, § 6º, do Regimento Interno/TCU, procedendo-se à condenação em débito e à aplicação da multa prevista no art. 57 da Lei 8.443/1992.
31. Consta nos presentes autos, ainda, o exame da repercussão da providência contida no subitem 1.7.1 do Acórdão 8679/2017-TCU-Segunda Câmara - Relator: Marcos Bemquerer Costa. Alcançou-se a conclusão de que não se reúnem elementos suficientemente capazes de balizar imputação incidente sobre conduta adotada no âmbito da Fundação Cultural Palmares, no sentido de que teria violado o dever de apurar tempestivamente as irregularidades concernentes à execução do Convênio 703.548/2009 (peça 25) .
PROPOSTA DE ENCAMINHAMENTO
32. Ante o exposto, submetem-se os autos à consideração superior com a proposta de:
I - rejeitar as alegações de defesa apresentadas pelo senhor Ribamar Fernandes Veleda (CPF XXX.256.031-XX) e a entidade (sociedade religiosa) Ilê Ase Ode Onisegum (CNPJ 07.987.592/0001-26) ;
II - julgar irregulares, com fundamento nos arts. 1º, inciso I, 16, inciso III, alíneas 'b' e 'c', 19, caput, e 23, inciso III, da Lei 8.443/1992 c/c os arts. 1º, inciso I, e 209, incisos II e III, 210 e 214, inciso III, do Regimento Interno do TCU, as contas do senhor Ribamar Fernandes Veleda (CPF XXX.256.031-XX) e da entidade (sociedade religiosa) Ilê Ase Ode Onisegum (CNPJ 07.987.592/0001-26) , condenando-os, solidariamente, ao pagamento das quantias a seguir especificadas, com a fixação do prazo de quinze dias, a contar das notificações, para comprovarem, perante o Tribunal (art. 23, inciso III, alínea 'a', da Lei 8.443/1992, c/c o art. 214, inciso III, alínea 'a', do Regimento Interno do TCU) , o recolhimento da dívida aos cofres do Tesouro Nacional, atualizada monetariamente e acrescida dos juros de mora, calculados a partir da data discriminada, até a data do recolhimento, na forma da legislação em vigor:
Valor Original (R$) 			Data da ocorrência
169.394,24 				7/8/2009
51.128,96 				13/11/2009
Total: 220.523,20 
III - aplicar ao senhor Ribamar Fernandes Veleda (CPF XXX.256.031-XX) e à entidade (sociedade religiosa) Ilê Ase Ode Onisegum (CNPJ 07.987.592/0001-26) a multa prevista nos arts. 19, caput, e 57 da Lei 8.443/1992 c/c os arts. 210, caput, e 267 do Regimento Interno do TCU, fixando-lhes o prazo de 15 (quinze) dias, a contar da notificação, para que comprovem perante o Tribunal (art. 23, inciso III, alínea 'a', da Lei 8.443/1992, c/c o art. 214, inciso III, alínea 'a', do Regimento Interno do TCU) o recolhimento da dívida aos cofres do Tesouro Nacional, atualizada monetariamente desde a data do acórdão até a do efetivo recolhimento se for paga após o vencimento, na forma da legislação em vigor;
IV - autorizar, desde já, com fundamento no art. 26 da Lei 8.443/1992, o pagamento da dívida em até 36 (trinta e seis) parcelas mensais e consecutivas, se solicitado por qualquer dos responsáveis, fixando-se o vencimento da primeira em 15 (quinze) dias, a contar do recebimento da notificação, e o das demais a cada 30 (trinta) dias, devendo incidir sobre cada uma delas os encargos legais devidos, na forma prevista na legislação em vigor, sem prejuízo ao vencimento antecipado do saldo devedor em caso de não comprovação do recolhimento de qualquer parcela, conforme prevê o art. 217, § 2º, do Regimento Interno do TCU;
V - autorizar, desde logo, com fundamento nos art. 28, inciso II, da Lei 8.443/1992, a cobrança judicial das dívidas, caso não atendidas as notificações, conforme prevê o 219, inciso II, do Regimento Interno do TCU;
VI - encaminhar cópia da deliberação ao Procurador-Chefe da Procuradoria da República em Goiás, nos termos do § 3º do art. 16 da Lei 8.443/1992 c/c o § 7º do art. 209 do Regimento Interno do TCU, para adoção das medidas cabíveis; e comunicar-lhe que o relatório e o voto que a fundamentarem podem ser acessados por meio do endereço eletrônico www.tcu.gov.br/acordaos e que, caso haja interesse, o Tribunal pode enviar-lhe cópia desses documentos sem qualquer custo".
2.	O Ministério Público junto ao TCU (MPTCU) manifestou-se nos autos (peça 44) nos termos do parecer que reproduzo parcialmente a seguir:
" (...) Rememorando alguns fatos, o Convênio FCP 703.548/2009 foi celebrado no valor total de R$ 300.739,24 (concedente: R$ 291.354,44; contrapartida: R$ 9.385,00, mediante serviços economicamente mensuráveis) , com vistas à realização do projeto intitulado 'Prainha  A Cultura Religiosa associada às Políticas Públicas', que englobava os eventos a seguir: II Seminário Intolerância Religiosa e Políticas Públicas, Arraiá da Prainha, Festa de Caboclo, Festa de Cosme e Damião, Toque de Umbanda e Semana da Consciência Negra (peça 1, pp. 85/107) .
A citação solidária da entidade (sociedade religiosa) Ilê Ase Ode Onisegum e do sr. Ribamar Fernandes Veleda, pelo valor total de R$ 220.523,20 (R$ 169.394,24, de 7/8/2009, e R$ 51.128,96, de 13/11/2009) , teve os seguintes fundamentos (peças 29 e 30) :
'Os débitos são decorrentes da ausência de comprovação válida da execução de parte das despesas referentes ao Convênio FCP 703.548/2009, conforme planilha constante da Nota Técnica CCONV/CGI/FCP/MinC nº s 15/2017 de 30/8/2017 [peça 20, pp. 4/19], considerando não ter sido demonstrado o nexo causal entre os correspondentes documentos fiscais e o extrato bancário, bem como as seguintes ocorrências específicas: ausência de comprovante de despesas referentes às metas/etapas 1.18, 1.25, 1.29, 3, 5 e 6 do plano de trabalho [peça 1, pp. 101/4]; invalidade dos documentos fiscais relativos às metas/etapas 1.9 e 1.13 do plano de trabalho; e movimentação financeira sem se ater à obrigação de realizar pagamento mediante crédito em conta bancária. Constataram-se, adicionalmente, as seguintes irregularidades na gestão do convênio: ausência de aplicação no mercado financeiro; movimentação financeira após expirada a vigência do convênio; e não realização de licitação ou de cotação prévia com relação à despesa relativa à meta/etapa 1.11 do plano de trabalho [peça 1, pp. 101/4].'
A título de ilustração, segue o detalhamento, em termos financeiros, de alguns dos fundamentos da citação:
a) ausência de nexo causal entre os documentos fiscais e o extrato bancário (R$ 209.354,00, peça 20, pp. 7/8, item 3.1.3; comprovantes de saque à peça 24, pp. 2/134; extratos à peça 24, pp. 137/56 e 263/71; e documentos fiscais nos arquivos 3 a 5 dos itens não digitalizáveis da peça 20) ;
b) ausência de comprovantes de despesas referentes às etapas 1.18 (R$ 4.020,00, aquisição de 1.500 litros de combustível para abastecimento dos veículos cedidos para a produção e a pós-produção dos eventos) , 1.25 (R$ 6.652,00, pagamento de INSS patronal referente às pessoas físicas) e 1.29 (R$ 750,00, aquisição de 150m de tecido Oxford para decoração da parte externa das tendas) do plano de trabalho à peça 1, pp. 101/2 (total: R$ 11.422,00, peça 20, p. 12, item 3.13, e pp. 15/6) ;
c) ausência de comprovantes de despesas referentes às metas 3 (R$ 12.782,24, evento: Festa de Caboclo) , 5 (R$ 12.782,24, evento: Toque de Umbanda) e 6 (R$ 12.782,24, evento: Semana da Consciência Negra) do plano de trabalho à peça 1, pp. 102/4 (total: R$ 38.346,72, peça 20, p. 12, item 3.13, e pp. 17/9) ;
d) invalidade dos documentos fiscais relativos às metas/etapas 1.9 (R$ 30.000,00, contratação de baianas para a lavagem da Praça dos Orixás) e 1.13 (R$ 5.000,00, contratação de 20 ogans) do plano de trabalho à peça 1, p. 101 (total: R$ 35.000,00, peça 20, p. 11, item 3.7, e p. 14) .
A leitura dos autos, incluídos os itens não digitalizáveis que acompanham a peça 20 (arquivos 1 a 6) , permite concordar com as conclusões da Sec-GO de que, de fato, conforme instrução à peça 41, não cabe abater da dívida os valores correspondentes aos saques em espécie/não diretamente relacionados a pagamentos específicos nem os valores correspondentes a documentos de pagamento não vinculados a registros específicos no extrato bancário. Isso porque não foi comprovada, em especial, a existência de ato autorizador da autoridade máxima da concedente, conforme art. 50, § 2º, inciso II, da Portaria Interministerial 127/2008, a saber (grifou-se) :
''§ 2° Os atos referentes à movimentação e ao uso dos recursos a que se refere o caput serão realizados ou registrados no SICONV, observando-se os seguintes preceitos:
 (...) 
II - pagamentos realizados mediante crédito na conta bancária de titularidade dos fornecedores e prestadores de serviços, facultada a dispensa deste procedimento, por ato da autoridade máxima do concedente ou contratante, devendo o convenente ou contratado informar no SICONV o beneficiário final da despesa; (alterado pela Port. n° 342, de 05/11/2008) '.
Em relação ao encaminhamento proposto pela unidade técnica, o Ministério Público de Contas dissente de parte das conclusões acerca da invalidade dos documentos fiscais relativos às metas/etapas 1.9 e 1.13 do plano de trabalho. De acordo com as notas fiscais 240, de 13/8/2009 (R$ 30.000,00) , e 241, de 14/8/2009 (R$ 5.000,00) , estas somente teriam validade se acompanhadas do documento de arrecadação autenticado, conforme a seguinte descrição: 'VÁLIDA SOMENTE ACOMPANHADA COM DOCUMENTO DE ARRECADAÇÃO AUTENTICADO' (peça 20, p. 11, item 3.7, e peça 40) .
A respeito dessa questão, a Sec-GO ponderou (peça 41, item 22) que o pagamento realizado pela sociedade religiosa convenente à sociedade religiosa contratada, no total de R$ 35.000,00, não está documentado nem sob a forma de crédito bancário, como determina a Portaria Interministerial 127/2008, nem sob a forma de cheque nominativo (extrato bancário à peça 24, pp. 136/57 e 263/98) . Conclui, assim, que, por exclusão, o conjunto de saques diretos à conta bancária, listados na Nota Técnica FCP 15/2017, de 30/8/2017 (peça 20, pp. 4/19) , mostra-se 'como o provável ato de origem para o pagamento das notas fiscais, o que deixa pontuada a ausência de conexão entre o recurso financeiro e a prestação do serviço (peça 22, p. 8) '.
Nesse particular, com as devidas vênias, o MP de Contas entende que se pode reconhecer como válida, dada a proximidade de datas, a despesa de R$ 30.000,00, haja vista os autos conterem:
a) comprovante de saque na conta específica, no valor de R$ 30.000,00, no dia 11/8/2009 (peça 24, p. 2) ;
b) extrato bancário acusando 'saque contra recibo' (R$ 30.000,00) em 11/8/2009 (peça 24, p. 270) ;
c) contrato de prestação de serviços celebrado dois dias depois, em 13/8/2009, entre a Ilê Ase Ode Onisegum (convenente contratante) e a Sociedade Religiosa Ilê Axé Opô Afonjá Oni Xangô (contratada) , objetivando a contratação de 300 baianas para a lavagem da Praça dos Orixás (II Seminário Intolerância Religiosa e Políticas Públicas) no âmbito do projeto 'Prainha: a cultura religiosa associada às políticas públicas' (arquivo 4, pp. 35/40, item não digitalizável da peça 20) , despesa prevista no item 1.9 do plano de trabalho à peça 1, p. 101;
d) Nota Fiscal 240, de 13/8/2009, no valor de R$ 30.000,00, emitida pela Sociedade Religiosa Ilê Axé Opô Afonjá Oni Xangô (peça 40, p. 1) ;
e) comprovação in loco da efetiva prestação do serviço, consoante Notas Técnicas 8/2014 e 15/2017 (peças 1, p. 184, e 20, p. 22) .
Em face do que restou apurado nos autos, o Ministério Público de Contas manifesta sua anuência parcial à proposição de mérito oferecida pela unidade técnica (peças 41 a 43) , sugerindo os seguintes ajustes no encaminhamento à peça 41, item 32:
a) no subitem 'II', retificar:
a.1) a primeira parcela do débito, excluindo o montante de R$ 30.000,00, de modo que, em vez de R$ 169.394,24, passe a constar R$ 139.394,24;
a.2) as datas de origem das dívidas, de acordo com o dia do crédito dos recursos federais na conta específica, a saber (peça 24, pp. 267 e 270) :
  Valor original (R$)	Data da ocorrência
139.394,24			11/8/2009
51.128,96			17/11/2009
a.3) o cofre credor do débito, substituindo Tesouro Nacional por Fundação Cultural Palmares, conforme Convênio FCP 703.548/2009 (Cláusula Segunda, peça 1, p. 86) e ordens bancárias (peça 1, pp. 109 e 134) ;
b) no subitem 'IV', excluir a expressão 'se solicitado por qualquer dos responsáveis', visto que, em sede de alegações de defesa, a sociedade religiosa Ilê Ase Ode Onisegum e o sr. Ribamar Fernandes Veleda, presidente da entidade, já solicitaram 'a concessão de parcelamento para a quitação do débito' (peças 38, p. 7, alínea 'b', e 39, p. 7, alínea 'b') ".
	É o relatório.

Charliane Maria Silva (55751/OAB-DF), representando Ribamar Fernandes Veleda e Ilê Ase Ode Onisegum.

Procurador Júlio Marcelo de Oliveira.

TOMADA DE CONTAS ESPECIAL. REPASSE DE RECURSOS FEDERAIS PELO MINISTÉRIO DA CULTURA. IMPUGNAÇÃO DAS DESPESAS. AUSÊNCIA DE NEXO CAUSAL E OUTRAS OCORRÊNCIAS. ACOLHIMENTO PARCIAL DAS ALEGAÇÕES DE DEFESA. CONTAS IRREGULARES. DÉBITO. MULTA.

TOMADA DE CONTAS ESPECIAL (TCE)

Secretaria do TCU no Estado de Goiás (Sec/GO).

Cuidam os autos de tomada de contas especial instaurada pela Fundação Cultural Palmares, do Ministério da Cultura, em desfavor de Ribamar Fernandes Veleda, presidente da entidade sem fins lucrativos (sociedade religiosa) , Ilê Ase Ode Onisegum, tendo em vista a impugnação de despesas do Convênio FCP 703.548/2009, celebrado para a realização do projeto intitulado "Prainha - A Cultura Religiosa associada às Políticas Públicas".
2.	No âmbito deste Tribunal, foram citados, de forma solidária, Ribamar Fernandes Veleda e a sociedade religiosa por ele presidida, pelo débito no valor histórico de R$ 220.523,20, correspondente às irregularidades identificadas na planilha elaborada pela Fundação Cultural Palmares, constante da Nota Técnica 15/2017 CCONV/CGI/FCP/MinC, de 30/8/2017, na qual estão detalhados os valores aprovados e impugnados para cada meta prevista no plano de trabalho relativo ao convênio.
3.	Em suas alegações de defesa, os responsáveis argumentaram, em síntese: i) incompatibilidade entre a imputação da dívida de R$ 368.883,48, assinalada em ofício citatório, e a Nota Técnica 15/2017 CCONV/CGI/FCP/MinC de 30/8/2017; ii) desconhecimento da orientação de que não deviam ser pagas taxas bancária; iii) insubsistência da irregularidade relativa à ausência de aplicação dos recursos transferidos no mercado financeiro; iv) inexistência da obrigação de realizar pagamento mediante crédito em conta bancária de titularidade dos fornecedores e prestadores de serviço, o que tornaria inexigível a demonstração, por via do extrato bancário, da existência de nexo causal entre a movimentação do recurso financeiro e o correspondente pagamento; v) inexistência de obrigação de realizar cotação prévia; vi) validade de execução de despesa lastreada em documento fiscal desacompanhado de autenticação de arrecadação de tributo; vii) contradição entre a Nota Técnica FCP 15/2017 de 30/8/2017 e a Nota Técnica FCP 15/2017 de 18/5/2017, cuja consequência é a limitação da imputação de débito ao montante de R$ 48.573,30.
4.	Os elementos de defesa foram apreciados pela Secretaria do TCU no Estado de Goiás, que concluiu por rejeitar as alegações apresentadas. Nesse sentido, a unidade instrutiva propôs, entre outras providências complementares, julgar irregulares as contas de Ribamar Fernandes Veleda e da entidade Ilê Ase Ode Onisegum, condená-los em débito e imputar-lhes a multa prevista no art. 57 da Lei 8.443/1992.
5.	O Ministério Público junto ao TCU, ao manifestar-se nos autos, dissentiu das conclusões da Sec/GO, além de questões acessórias, apenas em relação a uma parcela do débito questionada pelos responsáveis, no valor de R$ 30.000,00. Com relação a esse montante, a unidade técnica concluiu que o pagamento realizado não está documentado nem sob a forma de crédito bancário, nem sob a forma de cheque nominativo, conforme previsão normativa. Concluiu, assim, que o pagamento das notas fiscais, efetuado por meio dos saques, impediria a configuração do necessário nexo de causalidade entre despesas e receitas.
6.	O MPTCU, por seu turno, entendeu que poderia ser considerada válida a despesa realizada, tendo em vista que, para o saque efetuado, foram apresentadas cópias do contrato de prestação de serviço e da nota fiscal, comprovando a destinação dos recursos, apenas dois dias depois da retirada bancária. Além disso, houve verificação in loco da efetiva prestação dos serviços, documentada nas Notas Técnicas 8/2014 e 15/2017.
7.	No que diz respeito a essa questão pontual, e com as devidas escusas à unidade técnica, acompanho as conclusões do MPTCU, por considerar que os argumentos apresentados em sede de alegações de defesa podem ser acolhidos para reduzir o valor original do débito de R$ 220.523,20 para R$ 190.523,20. Ante os elementos coligidos pelo Parquet de Contas, entendo que, mesmo tendo sido efetuados saques e não transferências bancárias, o nexo de causalidade pode ser realmente considerado aceitável. 
8.	Quanto às demais alegações apresentadas, acompanho e entendimento uniforme manifestado nos autos, no sentido de rejeitá-las. De fato, com relação à maior parcela do débito imputado aos responsáveis, no valor de R$ 209.354,00, decorrente da ausência de nexo de causalidade entre os recursos repassados e os pagamentos efetuados, não foi apresentado pelos responsáveis qualquer documento comprovando ter havido ato autorizador da autoridade máxima da concedente, dispensando a obrigatoriedade de se efetuar os pagamentos por meio de crédito em conta bancária de titularidade dos fornecedores e prestadores de serviços.
9.	Essa autorização foi colocada como condição básica para a dispensa do pagamento pela via bancária, na redação do art. 50, § 2º, inciso II, da Portaria Interministerial 342/2008, trazida pelos responsáveis em suas alegações de defesa. Sem a implementação dessa condição, não há como acolher os argumentos apresentados, conforme avaliação da Sec/GO, anuída pelo MPTCU, com a qual estou igualmente de acordo. Além disso, ainda que houvesse tal autorização, o nexo de causalidade entre saque e pagamento deveria estar registrado no extrato bancário, conforme precedente trazido na instrução da unidade técnica, consubstanciado no Acórdão 9301/2017-TCU-Primeira Câmara, de relatoria do eminente ministro Benjamin Zymler.
10.	Para os demais argumentos apresentados nas alegações de defesa não há reparos a fazer às análises da Sec/GO, razão pela qual reitero minha anuência às conclusões e encaminhamento por ela proposto, exceto no tocante à questão pontuada pelo MPTCU, comentada nos itens anteriores deste voto. 
	Nesses termos, VOTO por que este Tribunal adote a minuta de Acórdão que trago à apreciação.
TCU, Sala das Sessões Ministro Luciano Brandão Alves de Souza, em 12 de novembro de 2019.
Ministro JOÃO AUGUSTO RIBEIRO NARDES 
Relator